【裁判字號】    98,審訴,84
【裁判日期】    990407
【裁判案由】    確認董事關係不存在
【裁判全文】
臺灣新竹地方法院民事判決              98年度審訴字第84號
原      告  甲○○
被      告  台灣科技股份有限公司
法定代理人  乙○○
            丙○○
上列當事人間確認董事關係不存在事件，本院於民國99年3月31
日辯論終結，判決如下：
    主  文
確認原告與被告間之董事委任關係不存在。
訴訟費用由被告負擔
    事實及理由
甲、程序方面：
壹、按股份有限公司應由董事長對外代表公司，惟公司與董事間
    訴訟，除法律另有規定外，則由監察人或股東會所選任之人
    代表公司為訴訟，公司法第208條第3項、第213條定有明文
    ，其立法目的乃恐董事長代表公司對董事起訴，難免有循私
    之舉。若公司已解散行清算程序，公司董事雖不得以董事身
    份執行職務，而應由清算人執行清算事務，但公司之清算，
    原則上以董事為清算人，除非公司法或章程另有規定或股東
    會另選清算人時，不在此限（公司法第322條第1項）。且清
    算人於執行清算事務範圍內，除另有規定外，其權利義務與
    董事同（公司法第324條）。是董事原則上應為清算人，且
    清算人之權利義務與董事同，則董事以清算人身份對董事為
    訴訟，亦難免有循私之舉。依同一法理，仍不宜由董事以清
    算人身份對董事為訴訟。再查清算中，公司股東會與監察人
    依然存續，對董事之訴訟，依法仍應由監察人或股東會所選
    任之人代表公司為之，始為適法（最高法院94年度台上字第
    230號判決要旨參照）。經查，本件被告公司經經濟部90年2
    月7日經（090 ）商字第09001700100號函予以命令解散，且
    經科學工業園區管理局以90年3月6日（90）園商字第005927
    -01號函，撤銷登記在案，此有被告公司之設立登記事項卡
    影本及科學工業園區管理局99年1月21日園商字第099000236
    6號函影本等件在卷可稽，是依公司法第26條之1準用同法第
    24條之規定，被告公司應行清算程序；而被告公司經撤銷登
    記後，並未行清算，亦未推選清算人向本院聲報，有本院民
    事紀錄科查詢表附卷可參，則原告既登記為被告公司之董事
    ，且本件復係原告起訴請求確認兩造間董事委任關係不存在
    ，揆之前揭說明，原告以被告公司監察人乙○○、丙○○為
    被告公司之法定代理人，自屬於法有據，應予准許，合先敘
    明。
貳、次按，確認法律關係之訴，非原告有即受確認判決之法律上
    利益者，不得提起；確認法律關係基礎事實存否之訴，亦同
    ，此為民事訴訟法第247條第1項定有明文。是確認之訴之提
    起，以法律關係基礎事實之存否不明確，致原告在私法上之
    地位有受侵害之危險，而此危險得以對於被告之確認判決除
    去之者，即得依民事訴訟法第247條第1項之規定提起確認之
    訴。查原告主張其與被告間董事之委任關係業已終止，惟原
    告仍為登記上之董事，則原告是否仍具有被告公司董事之身
    分、兩造間委任關係是否存在，如不訴請確認，原告就被告
    公司之權利義務是否存在即無法明確，原告在私法上之地位
    有受侵害之危險，依上揭說明，原告提起本件確認之訴，以
    排除此項危險，應有即受確認判決之法律上利益。
乙、實體方面：
壹、原告主張：
    原告雖為被告公司之董事，然被告公司多年前即未再予營運
    ，惟當時被告公司之董事長及總經理均未就此經營不善乙事
    向公司股東及董事說明，後原告向被告公司口頭終止其與被
    告間之董事委任關係。詎原告嗣後接獲財政部有關被告公司
    欠繳稅款，因原告為被告公司董事，故為被告公司之清算人
    ，並遭限制出境之函文，惟原告已非被告公司之董事，已如
    前述，原告因而書面向被告公司提出終止兩造間之委任關係
    之表示，然原告至今仍為被告公司之董事，為此爰提起本件
    訴訟，請求確認兩造間基於董事之委任關係不存在。並聲明
    ：確認原告與被告間之董事委任關係不存在；訴訟費用由被
    告負擔。
貳、被告則以：
    被告公司之法定代理人丙○○對原告之請求無意見，而被告
    另一法定代理人乙○○則具狀辯稱：被告公司已於民國90年
    3 月6日經新竹科技園區管理局登記解散，而原告及訴外人
    劉景綽、譚育康、吳信義、高啟能為被告公司董事，且被告
    公司章程並未指定清算人，亦未召開股東會另行選任清算人
    ，則依法應由其等為當然清算人。另確認董事關係不存在為
    公司事務範圍，應由清算人為被告公司法定代理人，而乙○
    ○僅為被告公司之監察人，並非清算人，亦非法院選任之臨
    時管理人，原告逕以乙○○為被告公司之法定代理人，其
    當事人不適格，自應予以駁回，為此聲明：原告之訴駁回；
    訴訟費用由被告負擔。
、得心證之理由：
一、本件原告主張其已向被告公司終止董事委任關係之前開事實
    ，業據其提出財政部函文、被告公司變更登記事項卡、終止
    兩造間董事委任關係意思表示書狀等件為證，而被告亦未對
    此爭執，自堪信原告之前開主張為真。至被告公司法定代理
    人之一乙○○所稱其非被告公司法定代理人一節，因其為被
    告公司監察人，就被告公司與原告（即登記董事）間訴訟，
    自係由監察人代表被告公司為訴訟，業如前述，是被告公司
    法定代理人乙○○所辯於法尚有誤會。
二、按公司與董事間之關係，除本法另有規定外，依民法關於委
    任之規定，公司法第192條第4項定有明文；而委任契約當事
    人之任何一方，得隨時終止委任契約，民法第549條第1項亦
    有明定。經查，原告原擔任被告公司董事，嗣以口頭及書面
    向被告公司終止董事委任關係之意思表示，已如前述，則依
    據上開說明，本件兩造間董事之委任關係既已終止，原告起
    訴請求確認兩造間董事之委任關係不存在，自屬有據。
三、綜上，原告依民事訴訟法第247條之規定，請求確認兩造間
    董事之委任關係不存在，為有理由，應予准許。
肆、據上論結，本件原告之訴為有理由，依民事訴訟法第78條，
    判決如主文。
中    華    民    國    99    年    4     月    7     日
                  民事第一庭    法  官  林南薰
以上正本係照原本作成。
如對本判決上訴，須於判決送達後20日內向本院提出上訴狀。
中    華    民    國    99    年    4     月    7     日
                                書記官  楊書棼

司法院資訊處製作；財團法人民間司法改革基金會備份。
